【裁判字號】    89,易,2654
【裁判日期】    900626
【裁判案由】    侵占
【裁判全文】
臺灣桃園地方法院刑事判決                        八十九年度易字第二六五四號
    公  訴  人  臺灣桃園地方法院檢察署檢察官
    被      告  丁○○
右列被告因侵占案件，經檢察官提起公訴（八十九年度偵字第一四三七九號），本院
判決如左：
    主  文
丁○○連續意圖為自己不法之所有，而侵占自己持有他人之物，處有期徒刑肆月，如
易科罰金，以參佰元折算壹日。
    事  實
一、丁○○為桃園縣平鎮市新勢里里長，緣於民國八十八年十月一日，該里雙富福德
    祠召開重建委員會，欲籌募重建經費，由丁○○擔任總幹事，八十八年十一月初
    丁○○與該委員會主任委員乙○○將該祠籌募重建經費之樂捐簿發給各鄰鄰長向
    居民募款樂捐，惟丁○○於將第三六冊及第四三冊之樂捐簿交予第三六鄰鄰長甲○○、第四一鄰鄰長戊○○後，竟逕自向該二鄰長取回樂捐簿，且基於意圖為自
    己不法所有之概括犯意，自八十九年四月三日起（起訴書誤載為自八十八年四月
    間起）迄同年六月二十七日止，連續向該二鄰居民收取樂捐款後，在其桃園縣平
    鎮市新勢里北勢三三０之五號住處將所收之捐款變易持有為所有，侵占入己，共
    計侵占新臺幣（下同）二十三萬一千五百元。迨八十九年七月間，雙富福德祠委
    員會負責登記捐款之財務組長庚○○於登記時，因丁○○僅交回樂捐簿卻未將樂
    捐款同時繳回委員會，始悉上情。
二、案經雙富福德祠重建委員主任委員乙○○告發由臺灣桃園地方法院檢察署檢察官
    偵查起訴。
    理  由
一、訊據被告丁○○固坦承向第三六鄰和第四一鄰居民收取樂捐款而未繳回雙富福德
    祠重建委員會之事實，惟矢口否認有侵占之犯行，辯稱：伊因擔任里長，時常救
    濟幫助里民，伊所收取之樂捐款全數用於幫助里民己○○、丙○○、陳李春桃、
    辛○○等人，伊並未據為己有云云。惟查：
（一）雙富福德祠重建委員會於八十八年十月一日成立，由證人乙○○被選出擔任主
      任委員，其並指聘被告丁○○擔任總幹事，二人負責將樂捐簿交由各鄰鄰長代
      收居民捐款，惟丁○○於將第三六冊、第四三冊之樂捐簿交予第三六鄰鄰長甲○○及第四一鄰鄰長戊○○後，竟逕自向該二鄰長取回樂捐簿，自己代收捐款
      之事實，業據證人乙○○詰證綦詳，且有該祠重建委員會會議記錄影本、第三
      六冊、第四三冊樂捐簿影本附卷足稽。又本院傳訊證人甲○○亦證稱：「本子
      原來是乙○○、丁○○拿來給我要我一戶戶去收錢，是在八十八年十一月，後
      來我沒有去收錢，只是我自己出二千，．．」、「（問：為何不自己收錢）我
      只跟他（指被告）說收錢很困難，．．．，他經過我那裡，說簿子拿給他，我
      就拿給他」等語（見本院九十年三月二十七日訊問筆錄）；另證人戊○○亦證
      稱：「有看過（第四十三冊樂捐簿），但我沒收．．．里長（指被告）發給我
      要我去收，但我沒空去收」、「我沒有主動表示不收，但他（指被告）說收款
      時間已到，就把本子拿走」等語（見本院九十年五月一日訊問筆錄），顯見被
      告係逕自向證人甲○○、戊○○收回樂捐簿之情，堪以認定。又第三六冊、第
      四三冊樂捐簿之捐款總額共二十三萬一千五百元，其收款時間為八十九年四月
      三日至同年六月二十七日之事實，亦有該二冊樂捐簿影本附卷可稽（雖部分樂
      捐簿內感謝狀日期係載「八十八年」，公訴人因此於事實欄認定被告係自八十
      八年四月間起收款，惟查該重建委員會既係於八十八年十月一日始成立，且據
      證人乙○○證稱係因樂捐簿於「八十八年」十一月印製之緣故，故樂捐簿內感
      謝狀印刷之日期均為「八十八年」；參以樂捐簿內亦有若干感謝狀日期已以筆
      修正為八十九年參雜於內，縱上堪認被告收款之時間應係自八十九年四月三日
      至同年六月二十七日無訛），足證被告確有持該二樂捐簿向居民收取樂捐款共
      二十三萬一千五百元之事實。
（二）被告收取樂捐款後，僅將第三六冊和第四三冊樂捐簿交回，並未將所收樂捐款
      繳回雙富福德祠重建委員會之事實，業據被告供承無訛，且核與證人即該重建
      委員會之財務組長庚○○詰證之情相符（見本院九十年三月二十七日訊問筆錄
      ），並有被告所簽發用以賠償之未兌現本票影本乙紙附卷足稽。被告雖辯稱：
      款項均用於幫助己○○、丙○○、陳李春桃、辛○○等里民，因己○○打電話
      向伊說要自殺，伊因此借予己○○三十五萬元云云，惟經傳訊證人己○○，其
      業證稱並未向被告借款三十五萬元等語（見本院九十年六月十二日審理筆錄）
      ，參以，被告於本院八十九年十二月二十日訊問時，先稱係於八十八年七月借
      款予己○○，嗣於本院九十年六月十二日審理時復翻稱係八十八年九月或十月
      借款，其前後齟齬顯難採信；況被告既係自八十九年四月間起始向居民收取樂
      捐款之事實已如前述，其於八十八年間借款予己○○之事，顯與本件無關。又
      被告雖復辯稱：於八十七年三月間借款予里民丙○○云云，觀諸其借款時間，
      亦核與本件無關。至被告雖辯稱於八十九年八月送里民陳李春桃至花蓮玉里榮
      民醫院就醫，花了二、三萬元、八十九年里民辛○○之夫過世，伊幫助捐贈幾
      千元云元，惟被告所收捐款高達二十三萬餘元，縱其幫助里民給予二、三萬元
      或幾千元，其餘款項究花費至何處？況被告僅係代收捐款，收訖後理應繳回重
      建委員會，並無權作任何處分，包括擅自將款項挪用幫助里民或作他用均屬不
      法。綜上，被告前揭所辯，洵係卸責之詞，不足採信。本件事證已明，被告犯
      行堪以認定。
二、核被告丁○○所為，係犯刑法第三百三十五條第一項之侵占罪，公訴意旨雖認應
    依刑法第三百三十六條第二項之業務侵占罪處斷，惟查被告之職業為桃園縣平鎮
    市新勢里里長，其擔任雙富福德祠重建委員會總幹事係義務擔任並無支薪之事實
    ，業據被告供明在卷，且核與證人乙○○之證述相符，是被告代收樂捐款既非其
    業務，自核與刑法第三百三十六條第二項業務侵占罪之構成要件不同，公訴意旨
    容有未洽，惟起訴事實相同，爰依法變更起訴法條。被告先後多次侵占犯行，時
    間緊接，犯罪構成要件相同，顯係基於概括犯意反覆為之，應依刑法第五十六條
    之規定以一罪論，並加重其刑。爰審酌被告犯罪之動機、目的、犯罪之手段、侵
    占之金額、犯罪所生之損害、及被告犯罪後之態度等一切情狀，量處如主文所示
    之刑。按行為後法律有變更者，適用裁判時之法律，刑法第二條第一項前段定有
    明文。本件被告行為後，刑法第四十一條於九十年一月十日經修正公布，並於同
    年月十二日生效，易科罰金之適用範圍擴大為最重本刑五年以下有期徒刑之罪，
    並明定併合處罰之數罪，如各罪均得易科罰金者，其應執行之刑逾六月時，亦得
    適用之。茲比較新舊刑法第四十一條之結果，以修正後之刑法第四十一條較有利
    於被告，故依前揭說明，應適用裁判時之法律即修正後之刑法第四十一條，本院
    自應就前揭宣告之刑諭知易科罰金之折算標準。
據上論斷，應依刑事訴訟法第二百九十九條第一項前段、第三百條，刑法第二條第一
項前段、第五十六條、第三百三十五條第一項、修正後第四十一條第一項前段，罰金
罰鍰提高標準條例第一條前段、第二條，判決如主文。
本案經檢察官王以文到庭執行職務。
中        華        民        國    九十    年    六    月    二十六    日
                                          臺灣桃園地方法院刑事第六庭
                                                  法  官  林曉芳
右正本證明與原本無異。
如不服本判決，應於判決送達後十日內向本院提出上訴狀（應附繕本），上訴於臺灣
高等法院。
                                                  書記官  巫孟蓉
中        華        民        國    九十    年    六    月    二十七    日
附論罪科刑依據之法條：
刑法第三百三十五條
意圖為自己或第三人不法之所有，而侵占自己持有他人之物者，處五年以下有期徒刑
、拘役或科或併科一千元以下罰金。
前項之未遂犯罰之。


司法院資訊處製作；財團法人民間司法改革基金會備份。
